臺灣高雄地方法院民事判決　九十三年度訴字第一六八三號
　　原　　　告　甲○○
　　訴訟代理人　王進佳律師
　　被　　　告　乙○○
當事人間確認委任契約關係不存在等事件，本院於民國九十三年十一月七日言詞辯論
終結，判決如下：
    主    文
確認原告與被告間於民國九十二年六月二十五日所簽訂委任契約所生之法律關係不存
在。
被告應給付原告新台幣貳佰萬元。
訴訟費用由被告負擔。
    事實及理由
一、原告起訴主張兩造於民國九十二年六月二十五日簽訂委任契約，由原告將坐落高
    雄縣鳳山市○○○段第一０二地號，面積三八０．二二平方公尺土地一筆，以自
    地自建方式建築房屋一棟，並委託被告處理交建築師設計、監工、代為購料並委
    託營造廠包工建築等興建事宜，訂有委任契約書一份（下稱系爭契約），並於系
    爭委任契約中第二條第六款約定在簽約後一個月內提出建築執照之申請，並在建
    照核准後半個月內開工興建，惟被告遲至九十三年二月十七日才獲得發照，建照
    於九十三年二月十七日核發，被告卻仍推託不肯動工，原告屢催請被告動工，惟
    被告卻一再置諸不理，原告不得已乃委請律師於九十三年六月十七日發函催告被
    告於九十三年六月三十日前動工興建，被告卻仍不為所動，原告只得於九十三年
    七月二日發函，依民法第二百五十四條規定解除委任契約，因此乃具狀請求確認
    兩造間之委任契約所生之法律關係經合法解除而不存在。又依民法第二百六十條
    之規定，解除契約不妨礙損害賠償之請求，依兩造間系爭契約第二條第五款之約
    定：「無故停工十五日以上視為乙方違約」應賠償甲方新台幣伍佰萬元」，今被
    告既完全未動工興建，其情形自比停工嚴重萬分，原告自得以舉輕以明重之法理
    要求被告賠償新台幣（下同）二百萬元，並聲明：如主文所示。
二、被告則以：
（一）按兩造間所訂契約雖名為「委任契約書」，惟依契約相關條文內容應認屬民法
      第四百九十條之承攬契約，又兩造契約復未約定「以工作於特定期限完成或交
      付」為契約之要件，定作人即原告顯不得解除契約。系爭契約之委任法律關係
      仍尚存在。
（二）兩造所訂系爭契約第二條第五款固約定「乙方如無故停工達十五日以上視為乙
      方違約，乙方應無條件放棄本約已興建中房屋之一切權利，並賠償甲方新台幣
      伍佰萬元。」原告並依該約定向被告請求給付違約金二百萬元。惟本件被告係
      尚未動工興建，縱因被告遲延而使原告受有損害，原告固得依民法相關規定向
      被告請求減少報酬或賠償因遲延所生之損害（非自認），但兩造合意約定違約
      金事項亦原僅限於「乙方無故停工達十五日以上」，而不及於其他。則本件原
      告所指事實既與兩造上開約定要件不符，原告所為約定違約金賠償之請求即顯
      然無據。況查兩造契約固訂立於九十二年六月二十五日，並約定在簽約後一個
      月內提出建築執照之申請，並在建照核准後半個月內開工興建。惟在訂約後原
      告一再要求變更設計，本件建照之申請亦係因原告之變更設計而延宕至九十二
      年十二月間才由設計、監造之王西村建築師代為提出申請，並經建管單位之審
      核時程，故相關建照乃於遲至九十三年二月二十日始行領照。總計在訂約後迄
      原告聲明解約前共變更設計十餘次。另兩造於訂約時已將委建房屋各樓層平面
      圖及相關建材設備均以附件方式約定明確，惟原告於訂約後除一再要求變更設
      計致使全案進度發生延宕外，亦因原告要求變更設計內容已使房屋造價發生極
      大差距，如原契約為「地上五層建築」，但原告嗣後要求增建「地下室」，此
      部分承攬造價即須增加兩百萬元，又原告要求之建材選配亦與原意不符，歷經
      多次溝通，兩造就此相關變更設計所增成本費用迄未能達成合意，被告乃因之
      不敢開工，實不能完全歸責於被告。
（三）被告就本件合約已為一部之履行，本件約定違約金亦顯過高，查兩造訂約後，
      被告除完成相關設計及建築執照之申請，另亦已完成相關地質鑽探、整地、設
      置安全圍籬、打設鋼軌、外部水電線路鋪設等開工前置作業，合計已支出七十
      八萬四千七百五十二元，依兩造契約約定被告如無故停工達十五日以上，除應
      無條件放棄前開已興建中房屋之一切權利，並應賠償原告伍佰萬元，對於被告
      顯然過苛。如鈞院審理結果若仍認被告應「依約給付違約金」，則請斟酌被告
      履約之情形及約定違約金過高之事實，依法酌予核減。並聲明：原告之訴駁回
      。如受不利判決，被告願供擔保，請准為得免予假執行之宣告。訴訟費用由負
      擔。
三、兩造不爭執之事項：
（一）兩造於九十二年六月二十五日簽訂系爭委任契約，未約定委任報酬。
（二）被告於九十三年二月十七日始取得建築執照，然被告迄今尚未動工。
（三）原告於九十三年六月十七日催告被告履行契約開工，又於九十三年七月二日以
      存證信函解除系爭委任契約，被告於九十三年七月五日收受解約之存證信函。
四、兩造爭執之事項：
（一）系爭契約性質為何？
（二）被告有無違約？原告得否解除契約？兩造間之委任關係始否尚存在？違約金是
      否過高？
五、本院分述判斷意見如下：
(一)系爭契約之性質為何？
  (1)按稱委任者，謂當事人約定一方委託他方處理事務，他方允為處理之契約。而稱
    承攬者謂當事人約定一方為他方完成一定之工作，他方俟工作完成給付報酬之契
    約。民法第五百二十八條、第四百九十條訂有明文。則委任係為他方處理事務，
    承攬乃為他方完成一定之工作，承攬以工作之完成為必要，亦即需有一定之結果
    ，委任則只需處理事務，不以一定之結果為必要。承攬重在工作之完成，委任則
    注重事務處理之過程，且承攬必為有償契約委任則原則上為無償。而系爭契約名
    稱雖名為委任契約，且系爭契約第一條乃規定原告委託被告處理將房屋交由建築
    師設計監工等建造事宜，惟契約條第三款則約定原告應按附件房屋付款明細表依
    工程進度，於被告繳款期限內如數給付，另第四條則約定被告應按約定設計圖及
    建材用料施工興建，絕無偷工減料情事，被告並需負保固之責。是則系爭契約雖
    名為委任契約實則亦包含承攬之性質，則為委任與承攬契約混合而成之無名契約
    。
(二)被告有無違約？原告得否解除契約？兩造間之委任關係是否存在？違約金是否過高
  ？
  (1)系爭契約既為無名契約，則必需依據契約之一般規定加以規範。按契約當事人之
    一方遲延給付者他方當事人得訂相當期限催告其履行，如於期限內不履行時，得
    解除契約。民法第二百五十四條訂有明文。依系爭契約第二條第六款甲乙方（指
    兩造）在簽約後，應就本約房屋之平、立面圖說積極交換意見並予以修改定案，
    在簽約後一個月內提出建築執照之申請，並在建照核准後半個月內開工興建。而
    系爭契約係於九十二年六月二十五日簽訂，為兩造所不爭執，則依照契約之約定
    被告需於九十二年七月二十五日前提出建照之申請，否則即為給付遲延。然被告
    自承於九十二年十二月提出建照之申請，於九十三年二月二十日始領照，顯已逾
    兩造契約之約定建照申請日期，而被告縱有其他事由於九十三年二月二十日始領
    得建照，則依照系爭契約之約定，被告亦需在建照核准後半個月內即九十三年三
    月五日前開工興建，然被告逾期仍未動工興建，顯已給付遲延，況縱如被告所言
    系爭契約含有承攬性質，惟被告於九十三年二月二十日領照後，至遲應於六個月
    內開工，即應於九十三年八月二十日前開工，而被告亦不否認依正常狀況下，係
    爭建物將可於九個月內完工，然被告至本件言詞辯論終結之九十三年十月七日前
    均未開工，則自兩造簽約之九十二年六月二十五日迄今，已逾一年，顯然無法於
    原預期之期限內完工，則依據民法第五百零三條之規定，因可歸責於承攬人之事
    由，遲延工作顯可預見其不能於限期內完成，而其遲延可為工作完成後解除契約
    之原因者，訂作人得依前條第二項之規定解除契約，並請求損害賠償。則被告自
    契約簽訂後，已逾一年，已違反系爭契約第二條第六款逾簽約後一個月內提出建
    執築照之申請，並在建造核准後半個月內開工興建之約定，顯無法於兩造原預期
    之期限內完工，則原告據以解除契約，應屬有據。而被告對於原告於九十三年六
    月十七日發函催告被告履行，並於同年七月五日收受解除契約等情均不爭執，足
    見原告業已依法解除契約。
  (2)兩造間之系爭契約既含有委任及承攬之性質，今被告給付遲延，而原告主張系爭
    契約已解除，則兩造間所簽定之委任契約所生之法律關係已不存在，而被告辯稱
    兩造間之契約尚存在，而對此有所爭執，原告即有提起確認之訴之必要。而按原
    告既已依法解除契約，被告亦且不爭執已收受解除函，則解除契約之效力將使法
    律行為之效力，溯及既往而消滅。兩造間之系爭契約既已解除，則因係爭契約所
    生之法律關係自不存在，被告辯兩造間之委任契約所生之法律關係尚存，自不足
    採信。
  (3)按違約金，除當事人另有訂定外，視為因不履行而生損害之賠償總額。其約定如
    債務人不於適當時期或不依適當方法履行債務時，即須支付違約金者，債權人除
    得請求履行債務外，違約金視為因不於適當時期或不依適當方法履行債務所生損
    害之賠償總額。又按約定之違約金過高者，法院得減至相當之數額，民法第二百
    五十條、第二百五十二條分別定有明文。另違約金是否過高，是否相當須依一般
    客觀事實、社會經濟情況及當事人所受損害，債權可得享受之一切利益為衡量標
    準，最高法院四十九年台上字第八○七號、五十一年台上字第一九號判例足資參
    。系爭契約第二條第五款規定，乙方（即被告）如無故停工達十五日以上視為乙
    方違約，乙方應無條件放棄本約已興建中房屋之一切權利，並賠償甲方（即原告
    ）新台幣五百萬元。原審酌兩造違約金乃約定為五百萬元，約為建築總價百分之
    三十八，然原告自行酌減為請求二百萬元，約為總價之百分之十五，且審酌系爭
    契約距簽約已有一年餘，被告迄今仍未開工，造成原告無法如期進住，破壞其原
    訂使用計畫而遭受損失，及被告雖稱已整地並申請建造所支出之費用，然未舉證
    證明，且原告業已就原約定之違約金酌減請求二百萬元，及依據客觀事實、社會
    經濟狀況等一切情狀，認原告請求之違約金二百萬元並未過高，自不予酌減。被
    告抗辯應予酌減，自不足採。
六、綜前所述，兩造間之系爭契約既因被告給付遲延而由原告解除，則兩造間之委任
    契約所生之法律關係自不存在，從而原告以被告債務不履行請求被告給付違約金
    二百萬元，自無不合，應予准許。另被告雖聲請免為假執行之宣告，然原告既未
    請求假執行，則被告自無免為假執行之必要，併此說明。
七、結論：本件原告之訴為有理由，依民事訴訟法第七十八條，判決如主文。
中　　　華　　　民　　　國　　九十三　　年　　　十一　　月　　二十五　　日
                                臺灣高雄地方法院民事第五庭
                                                法　　　官　陳嘉惠
正本係照原本作成。
如不服本判決，應於送達後廿日內，向本院提出上訴狀並表明上訴理由，如於本判決
宣示後送達前提起上訴者，應於判決送達後十日內補提上訴理由書（須附繕本）。
中　　　華　　　民　　　國　　九十三　　年　　　十一　　　月　二十五　　日
                                                法院書記官
